行　政　法　院　判　決　　　　　　　　　　　　　八十八年度判字第二○六五號
　　原　　　告　甲○○○○○○.
　　　　　　　　　　　　　　　.
　　訴訟代理人　林鎰珠律師
　　被　　　告　經濟部智慧財產局（原經濟部中央標準局）
右當事人間因發明專利申請事件，原告不服行政院中華民國八十六年十一月八日台八
十六訴字第四二九五六號再訴願決定，提起行政訴訟。本院判決如左︰
　　主  文
原告之訴駁回。
　　事  實
緣原告於民國八十三年十月八日以其「車輪」申請發明專利，經被告編為第0000
0000號審查，不予專利，原告變更發明名稱為「有輪輻的車輪」，並修正專利說
明書，申經再審查結果，仍不予專利，發給台專（柒）○五三三字第一四○九八六
號專利再審查審定書。原告不服，一再訴願，遞遭決定駁回，遂提起行政訴訟。茲摘
敘兩造訴辯意旨於次：
原告起訴意旨略謂︰按一申請案可否為熟習該項技術者輕易完成，須有客觀證據支持
，非憑審查委員有限之知識妄作推論。被告再審查審定書述及「本案之調整裝置係於
輪輻末端形成具螺紋之螺栓，配合螺帽逼緊而調整張力，此類似於傳統線型輪輻之末
端所設之螺栓螺帽．．．」所稱「傳統線型輪輻之末端所設之螺栓螺帽」，究為何物
？被告未引用證據以支持核駁理由，顯有不合。次查，訴願決定謂：本案與引證一（
第00000000號「自行車輪」專利案）及引證二（第0000000號「機車
車輪」專利案）相較，同屬二輪運輸工具（機車、自行車）用之車輪，其技術應用範
圍應屬相同．．．」雖然引證一為被告初審審查員之引證資料，然被告再審查委員並
未將初審審查委員所提之引證一與其個人所提之引證二相結合以核駁本案之再審查申
請。訴願委員會豈可擅將初審與再審查之引證案相結合，以支持被告再審查之不當處
分？訴願委員會顯已逾越其法定權責，該委員會應就被告之初審審定書、再審查核駁
理由先行通知書及再審查審定書內既有之核駁理由作為審定被告之專利審查是否合理
，不應為被告之不當處分擅自重組既有之核駁理由，其決定內容已違背其法定權責，
再訴願決定亦未察覺其不當。況引證一、二無法直接結合而獲得本案之發明內容，蓋
引證案與本案發明所揭示之車輪並非屬於相同之技術領域。機車與自行車之車輪可分
為張力型輪輻及壓縮型輪輻，在美國及其他許多國家均把此不同型式之車輪歸類於不
同之次分類，引證二（機車車輪）乃一種壓縮型輪輻之車輪，壓縮型輪輻之車輪構造
相當簡易，其中車輪輪輻所承受之負載僅直接由車輪輪輻以下之輪輻承受，並非所有
輪輻均承受負載。而本案之車輪為一種張力型輪輻之車輪，張力型輪輻之車輪，每一
輪輻均有張力存在，該張力則為車輪輪緣上之壓縮力所平衡，因此，當車輪輪輻受到
負載時，車輪所承受之應力可分佈於整個車輪，非僅侷限於車輪輪輻以下之輪輻。引
證一、二分別應用於不同型式之車輪，二者於設計上所考量之因素完全不同，引證二
與本案非屬同一類技術領域，無法作為核駁本案之依據。引證一係傳統線形輪輻之自
行車，然而本案車輪所使用之輪輻為一平面式輪輻，引證一所使用之構件，無法使用
於本案，引證一之線形輪輻連結方式亦無法使用於本案，故無法作為核駁本案之依據
。引證一為一張力型輪輻之車輪，引證二為一種壓縮型輪輻車輪，係分屬不同之技術
領掝，引證一之螺紋接頭無法應用於引證二以獲致本案之發明技術，二引證案無法相
結合以獲致本案之車輪結構。次查，本案之連接元件（或固定器）及調整裝置之設計
，須考量車輪之型式及車輪之受力狀況等因素而作出較適當之設計。本案車輪之連接
元件及調整裝置係經過多次研討後確定其可行性。在本案發明申請以前，未有前案揭
示任何達成本發明技術之連結元件及調整裝置。再訴願決定謂：「．．．引證一可藉
由凸出於輪圈封閉螺形空間外部之構件進行張力調整，調整性較本案為佳。本案之輪
輻結構至少有一端連接於輪圈或輪轂之包圍元件，使其成為星形或多輻條狀之輪輻。
按此輻條構形其整理剛性高，是否可藉由調整裝置進行張力及輪圈裝配調整，應屬可
議。」惟查一專利申請案是否較習知技術具有較佳之功效，非由審查委員決定，應由
實際使用狀況及市場之反應來決定，倘一專利申請案在市場上很受歡迎，則可斷定此
產品之功效相當優越。若一專利申請案在市場上乏人問津，即使審查員認定專利申請
案之功效相當優越，亦無濟於事。故審查員之權責乃在於判定一專利申請案之內容是
否已揭示於前案，且可由前案直接導得而獲得，不在於該專利申請案之內容是否優於
前案，一再訴願決定認引證一之調整性較本案為佳而駁回本案，顯為不當。再訴願決
定又謂：「引證二利用定位孔、裝配孔，使輪輻之固定裝配性提高，同時依據輪圈之
剛性衰減性特性，訂出輪圈設計剛性，使輪圈之強度、重量比提高，其技術思想較本
案進步且實用。」然查，專利審查實務所論之「實用」係規定於專利法第二十條第一
項，凡供產業上利用者，均可謂具有實用性。本發明技術可被實施應用於車輪之製造
，具有「實用」性。專利審查實務中所論之「實用」，並非一般公眾所認知之「實用
」，一再訴願決定認引證案較本案為「實用」，顯非專利審查所論之「實用」。至專
利審查實務所論之「進步」係規定於專利法第二十條第二項，此係在檢視一專利申請
案可否由習知技術直接推導而獲得者（須有客觀證據以作支持），亦非一般所論之進
步。一再訴願決定認為引證二較本案進步，顯係一般公眾所知之進步，非專利法之進
步。公眾所認知之「實用」「進步」，應由市場與使用者來決定，非由被告之審查委
員決定，亦非由一再訴願決定委員決定。再者，一再訴願機關所提「引證二依據輪圈
之剛性衰減性特性，訂出輪圈設計剛性，使輪圈之強度、重量比提高」，未見於引證
二之說明書中，僅係行政院及經濟部為下屬單位之誤審查所作之解釋，其解釋理由，
已偏離事實。況縱使一再訴願機關認為引證二所揭示之車輪，係依據輪圈之剛性衰減
性特性而製造者，亦不能確定引證二之強度、重量比較本案高。再訴願決定刻意忽略
原告再訴願理由書中所提本案具有下列多數結構特徵之事實：一、本案為一種張力型
輪輻之車輪，製造時首先經過張力拉伸預處理，其輪輻厚度值可較引證二之輪輻厚度
為小，足以抵抗輪輻承受負載時可能造成之屈曲變形，可減低車輪之重量。二、當本
案車輪輪軸受到負載時，負載應力可分布於整個車輪，引證二所受之負載僅由局部之
輪輻承受，因此，輪輻之厚度可更為減小，減低車輪之重量。三、本案車輪之輪輻為
可調整式之輪輻設計，若輪輻變形，輪輻可輕易被調整而回復輪輻之原有形狀。引證
二之輪輻為不可調整式之輪輻設計，在製造上，輪輻之厚度須加大，以防止輪輻可能
產生之變形現象。如此則增加引證二之車輪重量。四、本案車輪係使用一空心輪緣設
計，故車輪單位重量之強度應較引證二大，本案此設計尤利於抵抗扭力作用。再查，
可專利性（含實用性、新穎性及進步性）之判斷僅係就一專利申請案之實質內容作審
查，與國情法制無關，否則國際性專利合作組織即不可能存在。世界各國雖有不同之
專利申請制度及程序，然對可專利要件之評判標準與精神，大致相同，可專利要件與
各國國情法治並無相牴觸之處，差別只在於各國執法之嚴謹度而已。一般而言，工業
先進國家之專利審查均相當嚴謹，均會引用實質引證案（含已公告專利、雜誌、書籍
）作為可專利性要件之審查依據。本案對應美國之申請案，已獲美國專利，該國專利
局之審查相當嚴謹，此由該局曾引用十六個先前技藝作為審查依據，但審查結果，該
等引證案均不構成為核駁該申請案之依據，可見該局對於前案之檢索與調整之嚴謹度
，其專利審查之嚴謹與完備性遠超出被告甚多，此一事實可作為本案已充分符合發明
專利之可專利性要件之重要佐證。本案之另一對應申請案：世界專利合作條約申請案
，其新穎性、進步性與產業利用性，均已獲得世界專利審查單位之肯定，亦可作為本
案具有可專利性之另一重要佐證。再訴願決定復謂：「本案係屬具有平板狀輪輻且具
調整裝置之張力型輪輻。引證二之平板狀輪條，雖與輪圈以鉚釘方式結合，但可藉由
平板輻條之長度產生一個固定之預張力，並未限定其為張力壓縮式輪輻，所訴本案與
引證案二非屬同一技術範疇云云，即屬無據。」顯未瞭解車輪之製造技術。按引證二
係一種機車車輪，機車車輪為壓縮式輪輻車輪，機車車輪無法以張力型輪輻製造，且
機車車輪之輪輻未曾出現有以可調整式輪輻製造者，故引證二未揭示平板輻條之長度
可產生一固定之預張力。再訴願決定之推論方式，係後見之明，完全忽略本案車輪在
申請係未知之事實，其見解顯係顛倒發明過程，此乃再訴願決定機關行政院之創見，
非引證二發明人所揭示者。倘若行政院認為引證二可藉由平板輻條之長度產生一固定
張力，應提出事實根據，不應自行更改引證二之實質內容。末查，再訴願決定稱：「
至訴稱本案輪輻經過張力拉伸預處理，可提供較大之承載能力，降低車輪重量及提高
單位重量之強度，平面式輪輻符合空氣動力學，安裝輪輻及調整輪輻均較傳統線形輪
輻車輪便利云云，以上特點，可分別見於引證一及引證二。本案係引證一及引證二之
簡易轉用，平板輪輻、張力調整等主要技術均已明白揭露於二引證案，難謂為技術思
想之高度創作。」姑不論引證一、二是否具有本案前述各項優點，行政院已肯認本案
具有前述優點，然而，其認本案僅二引證案之簡易轉用，與事實不相符。二引證案無
法直接結合以得本案，前已述及，鈞院如有疑問，可安排調查庭，以便到庭為進一步
說明。綜上所述，本件原處分及一再訴願均顯有不當之處，請判決撤銷等語。
被告答辯意旨略謂︰查本案之目的在改進輪轂與輪輻間之連接構造，以複數片狀輪輻
連接輪轂與輪環。其連接構造有以具螺牙之固定器調整張力，或以片狀鎖固。但查引
證二，其平板式元件可藉固定裝置連結至輪輻，板片輪輻端以鉚接固定於輪環，與本
案之圖式14、15、16等實施例之連結構造屬相同技術，目的、功效均相同。本案螺牙
之固定器亦屬習用技術，可見於引證一類似於傳統線形輪輻末端之栓螺帽。原告訴稱
本案輪輻經過張力拉伸預處理，為一張力型輪輻車輪，可承受較大之承載能力，降低
車輪重量及提高強度，安裝輪輻及調整輪輻等特點均分見於二引證案，本案僅係簡單
構造變化，主要技術之平板輪輻、張力調整等已明顯揭露於二引證案，難謂為技術思
想之高度創作，且為運用申請前之既有技術、知識，而為熟習該項技術者所能輕易完
成，依專利法第二十條第二項規定，應不予發明專利，被告所為審定，並無違法，請
駁回原告之訴等語。
　　理  由
按稱發明者，謂利用自然法則之技術思想之高度創作，為專利法第十九條所規定。又
依同法第二十條第二項規定，發明係利用申請前既有之技術知識，而為熟習該項技術
者所能輕易完成時，雖無同條第一項所列情事，仍不得申請取得發明專利。本件原告
於八十三年十月八日以其「車輪」申請發明專利，經被告編為第00000000號
審查，以本案「車輪」含輪圈、輪轂和延伸於輪圈與輪轂之間之多條輪輻，每一輪輻
之寬度與厚度之比，至少為二比一。其特徵在於每一條輪輻有一內端被固定於該輪圈
；包圍元件至少被固定於輪輻內端與外端之中之一個，且該包圍元件圍成一連續環形
空間；固定裝置被安排在該環形空間附近以固定上述輪輻於該包圍元件；調整裝置則
連接並調整輪輻之張力。本案之目的在改進輪轂與輪輻間之連接構造，使用一端連接
，另一端螺接之片狀輪輻，並以具螺牙之固定器調整張力。引證一展示一端固接，另
一端螺接，且以具有螺牙之固定器調整張力之線狀輪輻。「00000000」專利
案使用兩端固接之片狀輪輻。本案係將不同之習用技術合併轉用，為熟悉該項技術者
所能輕易達成，不具自然法則思想之高度應用，亦不具新發明之進步性，而不予專利
。原告變更發明名稱為「有輪輻的車輪」，並修正專利說明書，申請再審查。被告以
原告申覆理由認本案之環形空間可藉由固定裝置連結至輪輻，然引證二之平板式元件
亦可藉固定裝置連結至輪輻，且平板較環形所用材料少，車輪重量更輕。申覆書強調
之調整裝置申請專利範圍第三十五項、第三十六項均無此特徵，且本案之調整裝置係
於輪輻末端形成具螺紋之螺栓，配合螺帽逼緊而調整張力，此類似於傳統輪輻之末端
所設之螺栓螺帽，本案係運用申請前既有技術，而為熟習該技術者所能輕易完成，不
具進步性，仍依專利法第二十條第二項不予專利，發給台專（柒）○五三三字第一
四○九八六號專利再審查審定書。原告不服，以引證二或本案之車輪，何者較輕，應
實際測量方可得知。本案第一、五、六、九、十項各獨立項所述之調整裝置未見於引
證二，該引證案不足以作為本案核駁依據，且本案已獲准美國專利云云。訴經經濟部
訴願決定，以引證一主要特徵在於輪緣內壁在一含有輪軸之平面，具有線截面，凹處
面向輪軸，各輻條之端與相關之內螺紋接頭處於輪子中央相對側。引證二包含一輪轂
，輪轂內側面具有至少一個凸出部之輪緣，依機械可操作之方式連至輪殼及輪緣凸出
部之至少一組板；輪殼、輪緣凸出部及板於垂直斷面中心形成三角形，輪緣凸出部位
於三角形之底部係由輪轂之至少一部分予以形成。本案與引證一、二同屬二輪運輸工
具用車輪，其技術應用範圍相同，引證一可藉由凸出於輪圈封閉螺形空間外部之構件
進行張力調整，調整性較本案為佳。本案之輪輻結構至少有一端連接於輪圈或輪轂之
包圍元件，使其成為星形或多輻條狀之輪輻。按此輻條構形其整理剛性高，是否可藉
由調整裝置進行張力及輪圈裝配調整，應屬可議。引證二利用定位孔、裝配孔，使輪
輻之固定裝配性提高，同時依據輪圈之剛性衰減性特性，訂出輪圈設計剛性，使輪圈
之強度、重量比提高，其技術思想較本案進步且實用。至訴稱本案對應之美國申請案
已獲美國專利云，以二國國情法制均異，不得執為本案應准專利之論據，遂駁回其訴
願。原告復提起再訴願，再訴願決定除持相同論見外，並以本案係屬具有平板狀輪輻
且具調整裝置之張力型輪輻。引證二之平板狀輪條，雖與輪圈以鉚釘方式結合，但可
藉由平板輻條之長度產生一個固定之預張力，並未限定其為張力壓縮式輪輻，所訴本
案與引證案二非屬同一技術範疇云云，即屬無據。至所稱本案輪輻經過張力拉伸預處
理，可提供較大之承載能力，降低車輪重量及提高單位重量之強度，平面式輪輻符合
空氣動力學，安裝輪輻及調整輪輻均較傳統線形輪輻車輪便利等特點，可分別見於引
證一及引證二。本案係引證一及引證二之簡易轉用，平板輪輻、張力調整等主要技術
均已明白揭露於二引證案，難謂為技術思想之高度創作等由，駁回再訴願。核與經濟
部於訴願、再訴願階段檢送相關卷證函請財團法人工業技術研究院機械工業研究所陳
述之意見相同，該所係學術研究機構，具專業知識，所陳意見並無違反法令或論理法
則，自得採用。原告猶執陳詞主張本案與引證案非相同技術範圍，具發明專利要件云
云，尚無足採。再審查審定書僅就原告申請再審查之申覆理由為核駁理由說明，未將
原審查理由重覆記載，並非不採原審查所引引證案，訴願及再訴願決定將原審查所採
之引證案列為維持被告否准專利處分之證據，並未逾越權限。又專利之進步性，為專
利要件之一，自係專利審查人員應審查事項，其本於專業智能，判斷是否較習知技術
具有較佳之功效，難謂違法。專利是否具有進步性，非以市場之反應為定，產品是否
暢銷，因素不一，自不能以產品銷路較佳即認該產品之功效較優越，執為該產品具進
步性之依據。再者，本件原處分及再訴願決定並非以本案不具專利法第二十條第一項
「可供產業上利用」要件而否准申請，再訴願決定所稱「引證二之技術思想較本案進
步且實用。」係表明本件不具進步性。至本案有否獲准美國或世界專利合作條約之專
利，因各國法令規定、審查尺度未盡相同，縱美國專利審查向稱嚴謹，亦無拘束本國
依法審查之權，而據為本案應准專利之證據。綜上所述，原告所訴各節均無足採，被
告否准申請，不予專利，一再訴願決定，遞予維持俱無違誤，原告訴請撤銷，非有理
由，應予駁回。又本件事證已臻明確，所請開庭調查，尚無必要，併此明。
據上論結，本件原告之訴為無理由，爰依行政訴訟法第二十六條後段，判決如主文。
中    華    民    國     八十八      年      五      月     三十一      日
                    行 政 法 院 第 一 庭
                                審 判 長 評  事      黃  綠  星
                                         評  事      徐  樹  海
                                         評  事      高  秀  真
                                         評  事      藍  獻  林
                                         評  事      黃  璽  君
右  正  本  證  明  與  原  本  無  異
                                         法院書記官  邱  彰  德
中    華    民    國     八十八      年      五      月     三十一      日
